【裁判字號】    97,自,106
【裁判日期】    971106
【裁判案由】    偽造有價證券等
【裁判全文】
臺灣臺北地方法院刑事判決               97年度自字第106號
自  訴  人  國泰世華商業銀行股份有限公司
代  表  人  汪國華
自訴代理人  謝采薇律師
被      告  乙○○
                      樓
                      樓
選任辯護人  陳勵新律師
上列被告因偽造有價證券等案件，經自訴人提起自訴，本院判決
如下：
    主  文
乙○○連續意圖供行使之用，而偽造有價證券，處有期徒刑貳年
。附表所示偽造之「韓子義」署押及印文，均沒收。
    事  實
一、乙○○基於意圖為自己不法所有之概括犯意，先於民國93年
    5月間某日，至國泰世華商業銀行股份有限公司（下簡稱國
    泰世華銀行）建國分行申請貸款，明知其父韓子義已於89年
    間因腦中風住院而無意思能力，竟未經韓子義之授權，佯以
    韓子義為連帶保證人，並以韓子義所有坐落台北市○○區○
    ○段2小段第667號土地（權利範圍為51168分之556）及其上
    台北市○○區○○段2小段第824建號（門牌號碼：台北市○
    ○路423巷7弄25號1樓）建物，以詐術完成對保手續，使國
    泰世華銀行承辦人員陷於錯誤，於93年5月27日向台北市松
    山地政事務所完成權利價值本金最高限額新台幣（以下同）
    792萬元之抵押權設定登記後，貸款792萬元予乙○○，其復
    於94年11月8日及24日至國泰世華銀行建國分行申請增加貸
    款827萬元及100萬元，亦佯以韓子義同意擔任連帶保證人，
    提供上開房地做為擔保，利用國泰世華銀行建國分行承辦人
    員甲○○疏未注意，連續於附表所示時間在附表所示之貸款
    契約書、切結書、授權書、抵押權設定契約書等文件上偽造
    韓子義之署押及印文，並基於意圖供行使之用之概括犯意，
    連續於附表所示之時間偽造韓子義之署押及印文為共同發票
    人而偽造本票，並持以行使，致國泰世華銀行陷於錯誤而於
    94年11月17日向台北市松山地政事務所完成權利價值本金最
    高限額新台幣330萬元之抵押權設定登記後，增加貸款為927
    萬元予乙○○，乙○○並於償還初貸契約之借款後取回初貸
    契約所有文件。嗣於95年9月因乙○○未依約清償貸款，國
    泰世華銀行持上開借貸契約、本票向本院聲請支付命令、本
    票確定裁定後，乙○○之兄韓建磊因已於同年8月間向本院
    聲請韓子義為禁治產宣告之裁定，而於同年10月12日向本院
    聲請塗銷上開房地抵押權之登記，始知悉上情。
二、案經國泰世華銀行提起自訴。
    理  由
一、按被告以外之人於審判外之言詞或書面陳述，除法律有規定
    者外，不得作為證據，刑事訴訟法第159條第1項固有明文規
    定，惟此係指「被告以外之人」。至被告所為之供述，若無
    違反同法第93條至100條之3之規定，且無違法取供之情形，
    自應有證據能力。本案被告於本院96年重訴字第1377號案件
    於本院法官審理中所為之供述，被告未具體指出筆錄製作時
    有何違反程序或以強暴、脅迫方式取供之情形，自應有證據
    能力，先予說明。
二、訊據被告乙○○固坦承係由其於上開文件、本票上簽「韓子
    義」之署押及蓋用印文，並持以行使，向國泰世華銀行貸得
    上開款項，惟辯稱其確係經韓子義同意，由韓子義授權而為
    ，且國泰世華銀行承辦人員均知情，亦未有反對之表示，其
    無詐欺及偽造文書、本票之犯意云云，惟查：
（一）韓子義所有坐落於台北市○○區○○路423巷7弄25號1樓
      之房屋、及該持分之土地於93年5月27日由國泰世華銀行
      設定792萬元之最高限額抵押權，及於94年11月17日設定
      330萬元之最高限額抵押權之事實，有土地登記謄本、建
      物登記謄本及貸款契約書等件在卷可參。
（二）被告之父韓子義業經被告乙○○及其兄韓建磊於96年3月
      26日聲請禁治產宣告，本院於96年8月31日以96年度禁字
      第73號裁定宣告韓子義為禁治產人，於96年9月27日確定
      ，經本院調閱上開卷宗查證明確，並有上開判決、精神鑑
      定報告書在卷可憑。
（三）被告乙○○之兄韓建磊因已聲請韓子義為禁治產宣告之裁
      定，而於同年10 月12日向本院聲請塗銷上開房地抵押權
      之登記，經本院以96年度重訴字第1377號審理，認韓子義
      於本院以96年度禁字第73號裁定宣告原告為禁治產人，係
      自96年9月27日始發生效力，韓子義在該日之前，尚非禁
      治產人，惟其自89 年8月17日前即於台北市立萬芳醫院護
      理之家照護迄今，期間未曾出院，亦無意識能力，且需插
      鼻胃管，不可能與國泰世華銀行訂立借貸及抵押權設定契
      約等情，業據其提出診斷證明書、委託照護合約書、醫療
      費用收據影本、台北市立萬芳醫院巴氏量表及相片2幀可
      參（見該卷第12至22頁、44頁、46頁），且經本院向台北
      市立萬芳醫院函詢結果，亦認韓子義神智應不清楚，有96
      年12月3日台北市立萬芳醫院回函暨函附之護理之家住民
      健康評估報告1份在卷可憑（見該卷第57至84頁），佐以
      上開健康評估報告表之記載，韓子義於93年5月間、及94
      年11月間其知覺溝通能力（含聽力、表達能力、溝通方式
      、理解力、視力）、認知能力（含記憶、辨識力及日常決
      定）、情緒行為問題等各項目均處於無法評估之狀態，尚
      且不能自行為任何肢體活動（含坐姿、站姿及步行），則
      以上開病歷資料觀之，韓子義於訂立上開2份抵押權設定
      契約時，應已達心神喪失之程度甚明。再參諸證人即國泰
      世華銀行承辦系爭借貸事宜之職員甲○○證稱：伊並未見
      過韓子義，也未到過萬芳醫院護理之家對保等語（見該卷
      第113頁背面），亦難認原告有親自向被告為設定抵押權
      之意思表示。且乙○○以證人身分證稱：韓子義的章我和
      甲○○都有蓋，韓子義為連帶保證人之簽名是我簽的，我
      有告知承辦人員韓子義當時沒有意識等語（見同卷第114
      頁），認韓子義於2次設定抵押權時均屬無意識，於97年3
      月28日判決：國泰世華銀行應將韓子義上開設定權利價值
      本金分別為最高限額新台幣792萬元及330萬元之抵押權設
      定登記予以塗銷，經本院調閱該卷查證屬實，有上開判決
      、診斷證明書、巴氏量表、函文等文件及審判筆錄在卷可
      憑。
（四）被告雖於本院審理中辯稱其確係獲得韓子義之授權辦理貸
      款，並提出韓子義之遺囑作為佐證，惟其亦坦承於民事前
      開案件中證述其父親韓子義並未授權，於其蓋章時其父並
      不知情等語（見本院96年度重訴字第1377號卷第114頁）
      ，雖其於本院翻稱：於民事庭誤認係指辦理的過程中其父
      親沒有授權，其僅係證稱整個過程都是由其處理，而當時
      國泰世華銀行承辦人員均在場，未表示意見云云，然被告
      於民事案件中以證人身分證稱其父並未授權辦理連帶保證
      人，上開抵押權登記並因而經本院判決應予塗銷，且韓子
      義並未死亡，被告所提出之遺囑尚未生效，被告於本院改
      口辯稱其曾獲得韓子義之授權，並無任何積極證據以佐其
      說，被告所辯應係飾卸之詞，並不足採，應認本院於前開
      民事案件中認定韓子義於上開時間已無意思能力而無授權
      之表示，係被告自行偽造如附表所示之文書、本票並持以
      行使，使國泰世華銀行陷於錯誤而貸款之事實為真，綜上
      所述，被告所辯並不足採，本件事證明確，被告犯行堪以
      認定。
三、論罪科刑部分：
（一）查被告行為後，刑法業於94年2月2日修正公布部分條文，
      並於95年7月1日施行。依修正後刑法第2條第一項規定：
     「行為後法律有變更者，適用行為時之法律。但行為後之
      法律有利於行為人者，適用最有利於行為人之法律。」，
      此條規定係規範行為後法律變更所生新舊法律比較適用之
      準據，是刑法第2條本身雖經修正，尚無比較新舊法之問
      題，應一律適用裁判時之現行刑法第2條，以決定適用之
      刑罰法律。而本次法律變更，比較時應就罪刑有關之共犯
      、未遂犯、想像競合犯、牽連犯、連續犯、結合犯，以及
      累犯加重、自首減輕暨其他法定加減原因（如身份加減）
      與加減例等一切情形，綜其全部罪刑之結果而為比較（最
      高法院95年5月23日95年度第8次刑事庭會議決議參照）。
      經查：
  (１)刑法第55條、第56條關於牽連犯及連續犯之規定，於修正
      後業已刪除。被告此部分所犯各罪，於修正前應分依連續
      犯及牽連犯之規定論以一罪，依新法則應予分論併罰，經
      比較新舊法結果，自以適用修正前之規定較為有利。
  (２)依修正後之刑法第33條第5款「主刑之種類如下：五、罰
      金：新臺幣一千元以上，以百元計算之」之規定，所得科
      處之罰金刑最低為新臺幣1千元；而本件被告行為時刑法
      第201條第1項偽造有價證券罪之法定刑為「三年以上十年
      以下有期徒刑，得併科三千元以下罰金。」。又依被告行
      為時之刑法第三十三條第五款規定：罰金為一元以上，斯
      時罰金罰鍰提高標準條例第一條前段規定：依法律應處罰
      金、罰鍰者，就其原定數額得提高為二倍至十倍。是被告
      行為時偽造有價證券罪之罰金刑經提高後為一元以上三萬
      元以下，即新臺幣三元以上九萬元以下。而修正後刑法第
      33條第5款規定：罰金為新臺幣一千元以上，另刑法施行
      法第1條之1規定：「中華民國九十四年一月七日刑法修正
      施行後，刑法分則編所定罰金之貨幣單位為新臺幣。九十
      四年一月七日刑法修正時，刑法分則編未修正之條文定有
      罰金者，自九十四年一月七日刑法修正施行後，就其所定
      數額提高為三十倍。但七十二年六月二十六日至九十四年
      一月七日新增或修正之條文，就其所定數額提高為三倍」
      。查刑法第201條第1項係72年6月26日前之規定，是依上
      開規定，罰金部分應提高為30倍，亦即新臺幣一千元至九
      萬元。經比較新、舊法之結果，應以被告行為時之舊法對
      其較為有利。
  (３)綜合上述各條文修正前、後之比較，被告此部分所犯自應
      整體適用行為時之法律，即修正前刑法之相關規定，對被
      告較為有利。
（二）核被告所為，係犯刑法第201條第1項之偽造有價證券罪、
      第216條、第210條之行使偽造文書罪、第339條第1項之詐
      欺取財罪。其偽造署押、印文之階段行為，分別為偽造私
      文書、偽造本票所吸收，其偽造私文書之低度行為，為行
      使偽造私文書之高度行為所吸收，其行使偽造有價證券之
      低度行為，為偽造有價證券之高度行為所吸收，均不另論
      罪。其多次行使偽造有價證券、行使偽造私文書、詐欺取
      財之犯行，均時間緊接，犯罪構成要件各均相同，各顯係
      基於概括犯意而反覆為之，分別依修正前刑法第56條連續
      犯之規定，論以一罪，並加重其刑。被告所犯連續行使偽
      造私文書罪、連續偽造有價證券罪、連續詐欺取財罪間，
      有方法、目的之牽連關係，為牽連犯，應依修正前刑法第
      55條規定，從較重之偽造有價證券罪處斷。爰審酌被告犯
      罪之動機、目的，於其父韓子義病重之情況下未經授權偽
      造文書、偽造有價證券，致重病之韓子義因告訴人聲請聲
      請求償而險些喪失財產，而被告詐得款項甚鉅，迄今尚未
      返還所得之款項，於民事庭所為證述與本院審理中之供述
      互相矛盾，耗費相當司法資源，惟考量其可期待之遺產確
      得以處分上開房地，有其提出之韓子義尚未生效之遺囑在
      卷可參，本案實有情輕法重，客觀上足以引起一般同
      情而顯可憫恕之處，本院認處以法定最低刑度猶嫌過重，
      爰依刑法第59條之規定酌量減輕其刑，並審酌被告之生活
      狀況、品行、智識程度、與被害人之關係、犯罪所生之危
      險及損害、犯罪後之態度等一切情狀，量處如主文所示之
      刑，以示懲儆。附表所示文書上偽造「韓子義」之署押及
      印文，均應依刑法第219條之規定，宣告沒收。附表所示
      本票上偽造「韓子義」為共同發票人之部分，均應依刑法
      第205條規定宣告沒收。至上開本票以乙○○為發票人之
      其餘範圍內，屬有效之記載，爰不予沒收。末查，被告所
      犯之罪不合於中華民國96年罪犯減刑條例第2條第1項第3
      款、第3條第1項第15款之規定，爰不予減刑，附此敘明。
據上論斷，應依刑事訴訟法第343條、第299條第1項前段，刑法
第201條第1項前段、第216條、第210條、第339條第1項、修正前
第55條、第56條、第59條、第205條、第219條，廢止前罰金罰鍰
提高標準條例第一條前段，刑法施行法第1之1條，判決如主文。
中    華    民    國    97    年    11    月    6     日
                  刑事第十四庭  審判長法  官  蔡坤湖
                                      法  官  李家慧
                                      法  官  沈君玲
以上正本證明與原本無異。
如不服本判決，應於判決送達後10日內，向本院提出上訴狀。
                                      書記官  劉麗英
中    華    民    國    97    年    11    月    6     日
附錄本案論罪科刑法條全文：
刑法第201條
（有價證券之偽造變造與行使罪）
意圖供行使之用，而偽造、變造公債票、公司股票或其他有價證
券者，處3年以上10年以下有期徒刑，得併科3千元以下罰金。
行使偽造、變造之公債票、公司股票或其他有價證券，或意圖供
行使之用，而收集或交付於人者，處1年以上7年以下有期徒刑，
得併科3千元以下罰金。
刑法第216條
（行使偽造變造或登載不實之文書罪）
行使第 210 條至第 215 條之文書者，依偽造、變造文書或登載
不實事項或使登載不實事項之規定處斷。
刑法第210條
（偽造變造私文書罪）
偽造、變造私文書，足以生損害於公眾或他人者，處 5 年以下有
期徒刑。
刑法第339條
（普通詐欺罪）
意圖為自己或第三人不法之所有，以詐術使人將本人或第三人之
物交付者，處5年以下有期徒刑、拘役或科或併科1千元以下罰金
。
以前項方法得財產上不法之利益或使第三人得之者，亦同。
前二項之未遂犯罰之。
附表
┌───────────────┬─────┬─────┐
│ 偽造之私文書、本票           │ 偽造署押 │ 偽造印文 │
├───────────────┼─────┼─────┤
│94年11月18日收件之貸款契約書  │   4枚    │   7枚    │
├───────────────┼─────┼─────┤
│            上開授權書        │   1枚    │   1枚    │
├───────────────┼─────┼─────┤
│94年11月22日切結書            │   1枚    │   1枚    │
├───────────────┼─────┼─────┤
│94年11月24日收件之貸款契約書  │   4枚    │   8枚    │
├───────────────┼─────┼─────┤
│            上開授權書        │   1枚    │   1枚    │
├───────────────┼─────┼─────┤
│94年11月25日切結書            │   1枚    │   1枚    │
├───────────────┼─────┼─────┤
│e起貸專案貸款增補條款         │   1枚    │   1枚    │
├───────────────┼─────┼─────┤
│土地建築改良物抵押權設定契約書│          │   7枚    │
│（94年11月17日）              │          │          │
├───────────────┼─────┼─────┤
│土地建築改良物抵押權設定契約書│          │   5枚    │
│（93年5月26日）               │          │          │
├───────────────┼─────┼─────┤
│94年11月22日金額827萬元之本票 │   1枚    │   1枚    │
├───────────────┼─────┼─────┤
│94年11月25日金額100萬元之本票 │   1枚    │   1枚    │
└───────────────┴─────┴─────┘


司法院資訊處製作；財團法人民間司法改革基金會備份。
